臺灣臺北地方法院民事判決　　　　　　　99年度訴字第3552號
原　　　告　楊勝恩
訴訟代理人　唐行深律師
被　　　告　財政部國有財產局臺灣北區辦事處
法定代理人　陳文龍
訴訟代理人　吳嘉榮律師
參　加　人　楊勝良
訴訟代理人　楊俊雄律師
上列當事人間確認租賃關係存在事件，本院於民國100年10月6日
言詞辯論終結，判決如下：
    主  文
原告之訴駁回。
訴訟費用由原告負擔。
參加訴訟費用由參加人負擔。
    事實及理由
一、按訴狀送達後，原告不得將原訴變更或追加他訴，但請求之
    基礎事實同一者，不在此限，民事訴訟法第255條第1項第2
    款著有規定。本件原告起訴時訴之聲明為：確認兩造間就原
    告所有門牌號碼：臺北縣烏來鄉烏來村烏來68號建物（下稱
    系爭建物）所坐落被告管理之土地即重測前臺北縣烏來鄉○
    ○段1058-5、1058-7、1058-10地號（重測後之土地標示及
    面積以實測結果為準）之租賃關係存在，嗣變更為：確認兩
    造間就原告所有系爭建物所坐落被告管理之土地如附表所示
    地號及面積及如原告民國100年8月17日書狀附圖所示斜線範
    圍之租賃關係存在，其訴雖有變更，被告並為反對之表示，
    惟變更之訴與原訴所涉及之基礎事實均屬同一（兩造就系爭
    建物坐落土地有無租賃關係存在，係因內政部國土測繪中心
    實測結果而使坐落土地之地號及面積特定），核與首揭規定
    相符，故予准許，合先敘明。
二、原告主張：原告母親楊林秀英於民國63年間改建系爭建物，
    並為原告繼承。系爭建物坐落被告所管理之重測前臺北縣烏
    來鄉○○段1058-5、1058-7、1058-10地號（下稱1058-5、
    1058-7、1058-10地號），該3筆國有土地原係楊林秀英向被
    告承租，原告於92年11月間向被告辦理繼承換約，在楊林秀
    英向被告承租期間，即與相鄰之參加人所有門牌號碼：臺北
    縣烏來鄉烏來村烏來70號建物（下稱70號建物）有界址疑義
    （70號建物坐落土地亦為被告管理之國有土地）。94年3月
    25日重測後，該3筆國有土地標示變更為南勢段319、313、
    315地號（下稱319、313、315地號），在本件，依原告實地
    指界並經內政部國土測繪中心測繪之鑑定圖，系爭建物占用
    各地號之面積如附表所示，其中313、315、319地號原告與
    被告訂有國有基地租賃契約書，南勢段314、316、317地號
    （下稱314、316、317地號）原告與參加人均未承租，南勢
    段318、320地號（下稱318、320地號）參加人部分有租用（
    318地號42.21平方公尺、320地號20.43平方公尺），故318
    、320地號尚未出租部分，被告得就系爭建物實際占用部分
    出租予原告，請被告配合辦理租用面積之調整。並聲明：確
    認兩造間就原告所有系爭建物所坐落被告管理之土地如附表
    所示地號及面積及如原告100年8月17日書狀附圖所示斜線範
    圍之租賃關係存在。
三、被告則以：
  (一)原告原承租1058-5、1058-7、1058-10地號3筆土地面積合計
    83平方公尺，嗣經地政主管機關前後2次辦理地籍重測結果
    ，雖變更土地標示為319、313、315地號，但無論第1次重測
    面積增加為85.7平方公尺，或第2次重測面積減少為83.69平
    方公尺（與原承租面積比較仍增加0.69平方公尺），被告仍
    按原告原承租1058-5、1058 -7、1058-10地號土地之範圍，
    依重測後地號及面積，與原告簽訂基地租賃契約，亦即1058
    -5、1058-7、1058-10地號與313、315、319地號，雖因重測
    面積有增減，惟土地標示同一，而為原告原承租之範圍，毫
    無爭議，足見原告法律上之地位並未有任何不安狀態存在，
    原告就313、315、319地號之租賃關係提起本件確認之訴，
    自欠缺即受確認判決之法律上利益。
  (二)即令系爭建物占用之基地除313、315、319地號外，尚包括
    314地號面積0.74平方公尺、316地號面積0.76平方公尺、31
    7地號面積0.3平方公尺、318地號面積2.25平方公尺、320地
    號面積2.21平方公尺，而符合申租之要件，惟被告是否出租
    予原告仍有斟酌准駁之權，此觀國有財產法第42條第1項第2
    款規定至明，況兩造間就314、316、317、318、320地號並
    未簽訂任何租賃契約，毫無任何租賃關係存否不明確之情形
    ，亦即原告就314、316、317、318、320地號並無任何法律
    上不安之狀態，足見原告提起本件確認之訴，難認有受確認
    判決之法律上利益等語，資為抗辯。並聲明：如主文第1項
    所示。
四、參加人則以：楊林秀英與參加人於84年9月2日簽訂之協議書
    第2點已明定：「甲（楊勝良）、乙（楊林秀英）雙方同意
    面臨馬路交界之牆壁算起往河川方向21尺之牆壁1樓，地下
    樓之8吋牆壁為甲方所有，乙方有壁面（靠乙方之牆面）使
    用權…」，並經鈞院94年度簡上字第176號判決列為不爭執
    之事項，是系爭建物與70號建物之共同壁確為參加人所有，
    原告主張其承租範圍及於共同壁占用部分，與事實不符，不
    足採信等語置辯。
五、兩造不爭執之事實：
  (一)1058-5、1058-7、1058-10地號原係楊林秀英向被告承租，
    原告於92年11月間向被告辦理繼承換約，兩造於100年3月24
    日就重測後之313、315、319地號再簽訂國有基地租賃契約
    書，租賃期間自100年4月1日起至108年12月31日止，有國有
    基地租賃契約書為證（見卷(一)第20、278頁）。
  (二)參加人與被告於96年5月3日就318、320地號簽訂國有基地租
    賃契約書，租賃期間自94年6月1日起至100年12月31日止，
    有國有基地租賃契約書為證（見卷(一)第142頁）。
  (三)313、314、315、316、317、318、319、320地號均為國有土
    地，管理機關為財政部國有財產局，有土地登記謄本為證（
    見卷(二)第15至17、52至56頁）。
六、得心證之理由：
  (一)原告訴請確認兩造就313、315、319地號有租賃關係存在，
    有無確認利益？
    按確認法律關係之訴，非原告有即受確認判決之法律上利益
    者，不得提起之，民事訴訟法第247條第1項前段定有明文。
    又所謂即受確認判決之法律上利益，係指法律關係之存否不
    明確，原告主觀上認其在法律上之地位有不安之狀態存在，
    且此種不安之狀態，能以確認判決將之除去者而言（最高法
    院52年台上字第1240號判例意旨參照）。查：兩造不論就重
    測前之1058-5、1058-7、1058-10地號，或重測後之313、31
    5、319地號，均存在租賃關係，有兩造先後於92年11月7日
    、100年3月24日簽訂之國有基地租賃契約書在卷可憑（見卷
    (一)第20、278頁），被告在本件訴訟中亦表示就上開土地存
    在租賃關係並無爭執（見卷(一)第215頁、卷(二)第75頁），而
    原告復未提出被告曾就上開土地存在租賃關係有所爭執之證
    據，是兩造就313、315、319地號有租賃關係存在乙節，並
    不存在法律關係存否不明確之狀態，揆諸前揭判例意旨，難
    認原告就此部分之訴有即受確認判決之法律上利益，故原告
    訴請確認兩造就313、315、319地號有租賃關係存在，並無
    確認利益，自應駁回。
  (二)原告訴請確認兩造就314、316、317、318、320地號如附表
    所示面積及如原告100年8月17日書狀附圖所示斜線範圍有租
    賃關係存在，有無理由？
    原告主張：兩造就314、316、317、318、320地號如附表所
    示面積及如原告100年8月17日書狀附圖所示斜線範圍有租賃
    關係存在，為被告所否認，而就此一有利於己之事實，原告
    復未提出其他證據以實其說，依舉證責任分配之法則，殊難
    認定原告就此主張為真實。原告雖主張：依內政部國土測繪
    中心100年6月17日鑑定圖，314、316、317、318、320地號
    如附表所示面積及如原告100年8月17日書狀附圖所示斜線範
    圍，乃系爭建物實際占用部分，被告得出租予原告，請被告
    配合辦理租用面積之調整等語。然租賃，係契約之一種，必
    須雙方當事人意思表示一致，始得成立。而國有財產其非公
    用財產類之不動產而合於國有財產法第42條第1項第2款之規
    定者，其實際使用人固非不得依該條款規定申請租用，惟既
    未強制國有財產之管理機關必須與之成立租賃，故當事人就
    系爭土地，縱合於上開條款規定得申請租用之條件，但財政
    部國有財產局仍非無斟酌准駁之權。是以公有土地之出租係
    屬私經濟行為，應受契約自由原則之支配，公產管理機關就
    公有土地占用人所為承租之要約，自有決定承諾出租與否之
    自由，並不負承諾出租之義務（最高法院69年度台上字第37
    41號判決、88年度台上字第1868號判決參照）。是原告就此
    所述縱然所真，原告僅得依國有財產法第42條第1項第2款規
    定向被告申請租用，且被告有決定承諾出租與否之自由，並
    不負承諾出租之義務，而被告現既尚未准許出租，本院自無
    從認定兩造就314、316、317、318、320地號如附表所示面
    積及如原告100年8月17日書狀附圖所示斜線範圍有租賃關係
    存在。故原告訴請確認兩造就314、316、317、318、320地
    號如附表所示面積及如原告100年8月17日書狀附圖所示斜線
    範圍有租賃關係存在，並無理由，亦應駁回。
七、綜上，原告訴請確認兩造間就原告所有系爭建物所坐落被告
    管理之土地如附表所示地號及面積及如原告100年8月17日書
    狀附圖所示斜線範圍之租賃關係存在，洵屬無據，應予駁回
    。
八、本件事證已臻明確，兩造其餘攻防方法、所提證據及證據調
    查之聲請，業經審酌，核與本件判決結果無影響，爰不逐一
    論述，併此敘明。
九、據上論結，本件原告之訴為無理由。依民事訴訟法第78條、
    第86條第1項前段，判決如主文。
中    華    民    國   100    年    11    月    4     日
                  民事第六庭法  官  張文毓
以上正本係照原本作成。
如不服本判決，應於送達後20日內向本院提出上訴狀（須附繕本
）。
如委任律師提起上訴者，應一併繳納上訴審裁判費。
中    華    民    國   100    年    11    月    4     日
                            書記官  吳建元
附表：
┌───────────┐
│新北市○○區○○段    │
├──┬────────┤
│地號│面積（平方公尺）│
├──┼────────┤
│313 │11.58           │
├──┼────────┤
│314 │0.74            │
├──┼────────┤
│315 │45.76           │
├──┼────────┤
│316 │0.76            │
├──┼────────┤
│317 │0.3             │
├──┼────────┤
│318 │2.25            │
├──┼────────┤
│319 │26.35           │
├──┼────────┤
│320 │2.21            │
└──┴────────┘